臺灣高等法院刑事判決
109年度原交上易字第10號
上  訴  人  
即  被  告  林蘇俐文


選任辯護人  林曜辰律師（法律扶助律師）
上列上訴人即被告因過失傷害案件，不服臺灣士林地方法院108
年度原交易字第5號，中華民國109年1月22日第一審判決（起訴
案號：臺灣士林地方檢察署108年度偵字第5599號），提起上訴
，本院判決如下：
    主  文
原判決撤銷。
林蘇俐文無罪。
    理  由
一、公訴意旨略以：被告林蘇俐文於民國107年9月1日17時34分
    許，騎乘車牌號碼000-000號普通重型機車（下稱甲車），
    沿臺北市大同區鄭州路由東往西方向行駛，行經該路段與西
    寧北路交岔路口欲左轉西寧北路時，本應注意車輛在多車道
    左轉彎時，應先駛入內側車道，以避免危險或交通事故之發
    生，而依當時天候雨、日間自然光、柏油路面濕潤、無缺陷
    、無障礙物、視距良好等情況，並無不能注意之情事，竟疏
    未注意及此，未先駛入內側車道即貿然左轉，適告訴人黃有
    章駕駛車牌號碼00-0000號自用小客車（下稱乙車）沿鄭州
    路同向左後方行經上開路口，見狀閃避不及，乙車右前車頭與
    甲車左後車身發生碰撞，黃有章因而受有左側肩膀挫傷之傷
    害。嗣林蘇俐文於肇事後，即向處理車禍之警員坦承肇事，
    對於未發覺之罪自首而接受裁判，始悉上情。因認被告所為
    ，係犯刑法第284條第1項前段過失傷害罪嫌。
二、按被告未經審判證明有罪確定前，推定其為無罪；犯罪事實
    應依證據認定之，無證據不得認定犯罪事實。不能證明被告
    犯罪者，應諭知無罪之判決。刑事訴訟法第154條第1、2項
    、第301條第1項分別定有明文。又事實之認定應憑證據，如
    不能發現相當證據或證據不足以證明者，自不能以推測或擬
    制之方法，以為裁判之基礎；而認定犯罪事實所憑之證據，
    雖不以直接證據為限，間接證據亦包括在內，然無論直接或
    間接證據，其為訴訟上之證明，須於通常一般之人均不致於
    有所懷疑，而得確信其為真實之程度者，始得據之為有罪之
    認定，倘其證明尚未達到此一程度，而有合理性懷疑之存在
    時，即無從為有罪之認定。又刑事訴訟法第161條第1項規定
    檢察官就被告犯罪事實，應負舉證責任，並指出證明之方法
    。因此，檢察官對於起訴之犯罪事實，應負提出證據及說服
    之實質舉證責任。倘其所提出之證據，不足為被告有罪之積
    極證明，或其指出證明之方法，無從說服法院以形成被告有
    罪之心證，基於無罪推定之原則，自應為被告無罪判決之諭
    知。　　　
三、公訴人認被告涉有過失傷害罪嫌，係以被告於警詢及偵查中
    之供述、告訴人於偵查中之指訴、臺北市立聯合醫院（中興
    院區）107年9月1日診斷證明書、臺北市政府警察局大同分局
    交通分隊道路交通事故補充資料表、現場圖、道路交通事故調
    查報告表㈠、㈡、道路交通事故談話紀錄表、臺北市政府警察局
    道路交通事故初步分析研判表、現場監視器錄影及行車紀錄
    器光碟、現場及車損照片等，為其主要論據。訊據被告堅決
    否認有何過失傷害犯行，辯稱：我是在工地做工的人，我因
    為本件車禍受傷，但後來我也沒有跟告訴人求償，本案只有
    擦撞，我不認為告訴人有受傷，我對於他的傷勢有意見等語
    。辯護人則以：告訴人主張其因車禍受有左側肩膀挫傷之傷
    害，然其前往醫院驗傷時間距離車禍發生已相隔3小時35分
    ，而驗傷前告訴人於急診室外與被告之同居人廖家德因車禍
    賠償一事發生爭執並提告恐嚇，對被告心有不滿，則告訴人
    之傷勢是否與被告有關已有可疑；告訴人於原審證稱事故發
    生時其右手按方向盤中間喇叭，重踩煞車時左邊肩膀撞到方
    向盤，所謂撞擊是指左手緊握方向盤時，而不是肩膀飛向方
    向盤，然依現場目擊證人於車禍發生後所拍攝之現場照片，
    告訴人於事故發生後其左肩仍繫有安全帶，且本件僅係輕微
    機車擦撞，事故發生時其汽車係剛紅燈起步且準備左轉之車
    速，縱有緊急煞車，在安全帶作動下也不會產生告訴人因慣
    性向前脫離駕駛座椅而使肩膀撞擊方向盤之結果，告訴人之
    傷勢容有疑義，應為被告無罪之判決等語，為被告辯護。
四、經查：
　㈠被告於107年9月1日17時20分許，騎乘甲車沿臺北市大同區鄭
    州路東往西方向行駛在外側車道，行經該路段與西寧北路交
    岔路口欲左轉西寧北路時，並未先行駛入內側車道，即貿然
    左轉，適告訴人駕駛乙車沿上開路段同向直行於甲車左後方
    之內側車道，見狀閃避不及，乙車右前車頭乃與甲車左後車
    身發生擦撞，甲車與乙車發生擦撞後，甲車朝右側傾斜，並
    與同向右後方、由案外人吳宥鈞駕駛之車牌號碼0000-00號
    自用小客車（下稱丙車）發生擦撞倒地等情，業據被告供述
    、證人即告訴人、證人吳宥鈞證述在卷，並有臺北市政府警
    察局大同分局道路交通事故現場圖、道路交通事故當事人登
    記聯單、道路交通事故談話紀錄表、道路交通事故調查報告
    表㈠、㈡、道路交通事故補充資料表、現場照片、車輛詳細資
    料報表、臺北市立聯合醫院（中興院區）診斷證明書、臺北
    市立聯合醫院108年9月10日北市醫興字第10837260300號函
    及所附病歷影本、原審勘驗筆錄及翻拍照片、監視錄影光碟
    及行車紀錄光碟等在卷可稽（見108年度偵字第5599號卷<下
    稱偵卷>第25頁、第39至42頁、第45、49、51頁、第93至103
    頁、第117至127頁、第163至165頁，108年度原交易字第5號
    卷（下稱原審卷）二第19至25頁、第51至53頁、第69至112
    頁、第147、153頁），是此部分事實，首堪認定。
  ㈡按汽車行駛至交岔路口左轉彎時，應距交岔路口30公尺前顯
    示方向燈或手勢，換入內側車道或左轉車道，行至交岔路口
    中心處左轉，並不得占用來車道搶先左轉，道路交通安全規
    則第102條第1項第5款定有明文，並為汽車駕駛人應盡之注
    意義務。而依卷附道路交通事故調查報告表㈠所示（見偵卷
    第101頁），本案事故發生時，天候雨、日間有自然光線、
    柏油路面濕潤無缺陷、無障礙物、視距良好，當無不能注意
    之情事，詎被告疏未先行駛入內側車道，即貿然由外側車道
    左轉，則其對於本案車禍之發生自有過失，臺北市車輛行車
    事故鑑定委員會亦同此認定，有臺北市交通事件裁決所108
    年12月17日北市裁鑑字第1083175730號函及所附鑑定意見書
    附卷可佐（見原審卷二第126至129頁），並經被告於本院坦
    承其騎車左轉彎未先換入內側車道等情不諱（見本院卷第62
    頁），則被告前開過失行為，亦堪認定。
  ㈢又車禍發生後，告訴人雖目擊甲車倒地，惟原未查覺自己之
    甲車與乙車曾發生碰撞，遂先行離開現場，後因傳送乙車行
    車紀錄器之檔案予丙車駕駛人吳宥鈞後，查悉甲、乙兩車亦
    有擦撞，乃於當日20時30分許前往中興醫院停車場與承辦員
    警會合，等待員警詢問期間，告訴人一度與被告之朋友廖家
    德發生口角，嗣告訴人於20時44分許製作道路交通事故談話
    紀錄表後，即於20時55分許前往中興醫院急診室就醫，經診
    斷受有「左側肩膀挫傷」或「上肢鈍傷」之傷勢等節，除據
    告訴人於原審證述其就診經過外（見原審卷二第54至63頁）
    ，並有道路交通事故談話紀錄表、臺北市立聯合醫院（中興
    院區）診斷證明書、臺北市立聯合醫院108年9月10日北市醫
    興字第10837260300號函及所附病歷影本等附卷可稽（見偵
    卷第45、97頁，原審卷二第19至25頁）。然查：
　⒈107年9月1日車禍當日員警製作之道路交通事故補充資料表（
    見偵卷第93頁），業已記載告訴人「無明顯外傷」，並經告
    訴人簽名其後確認；另員警所製作之道路交通事故調查報告
    表㈡則記載告訴人「未受傷」（見偵卷第103頁），告訴人既
    係當日稍晚返回中興醫院急診室外接受員警詢問並製作相關
    筆錄及文件，則其就因車禍受有左肩疼痛一事，並無不馬上
    向員警告知反應或要求記載於筆錄之理；又告訴人雖於當日
    20時55分許前往中興醫院就診並經診斷受有「左側肩膀挫傷
    」或「上肢鈍傷」之傷害，然何以於事故發生（107年9月1
    日）後近6個月（告訴乃論之罪告訴期間為6個月）之108年2
    月26日，方前往派出所製作筆錄，對被告提出過失傷害告訴
    ，及以車禍當日在急診室外遭一男子罵三字經為由，對該名
    男子提出公然侮辱告訴（見偵卷第39至42頁），均不無疑義
    。
　⒉又關於告訴人受傷之原因：其於偵訊時陳稱：「我是直行車
    ，被告是左轉車，我急煞車，左手撞到方向盤...我左邊肩
    膀疼痛」、「（車禍當時你認為左肩疼痛，為何沒有馬上去
    驗傷？）我覺得沒有特別嚴重，且我以為我與被告之間當時
    並未發生撞擊，所以直到晚上才去驗傷」等語（見偵卷第16
    3至165頁）；而經調閱告訴人臺北市立聯合醫院中興院區就
    診之急診病歷，係記載（患者自訴）：「汽車駕駛，和機車
    車禍，左肩痛，有撞到方向盤」（見原審卷二第21頁）。迄
    於原審審理時，告訴人先證稱：「我當時急煞車時，身體向
    前撞到方向盤」、「急煞時左邊肩膀撞到方向盤，左側肩膀
    不適」等語（原審卷二第55、57、59頁），經質以當時有無
    綁安全帶，告訴人先證稱「沒有印象」，並稱：「（你當時
    是被安全帶勒住左肩而有疼痛感覺還是因為撞擊方向盤而有
    疼痛感覺？）應該是撞上方向盤」等語（原審卷二第59頁）
    ，而先指稱係急煞時左邊肩膀直接撞擊方向盤而受傷。然質
    之告訴人是否係因未繫安全帶而撞到方向盤，又答稱「我認
    為不是」、「我平常左手開車，當時他從右邊進來，我右手
    按方向盤中間喇叭，重踩煞車時左邊肩膀撞到方向盤，我說
    的撞擊是左手緊握方向盤時的撞擊，而不是肩膀飛向方向盤
    」、「我左手緊握方向盤，在急煞車時，身體向前，在肩膀
    的位置有挫傷的感覺」、「主要是急煞車時方向盤頂著我握
    著的左手導致肩膀承受的衝擊力」、「我不是整個人飛出去
    」等語（原審卷二第60至63頁），而又指稱肩膀或身體並未
    直接撞擊方向盤，係急煞時握著方向盤之左手受到衝擊云云
    。顯然告訴人就其「左側肩膀挫傷」或「上肢鈍傷」之受傷
    經過，前後指證有明顯矛盾不一之情。
　⒊再者，依被告提出之車禍發生後路人所拍攝之照片（見原審
    卷二第119頁、本院卷第29頁），可知告訴人於被告人車倒
    地受傷後，並未下車而仍坐在駕駛座上，自照片可看見有一
    黑色帶狀物自告訴人之左肩斜至身體右下方（告訴人著淺色
    上衣），足認告訴人有繫安全帶，道路交通事故調查報告表
    ㈡（偵卷第103頁）亦勾選告訴人有繫安全帶（使用保護裝備
    ），告訴人於原審就此亦證稱：當時警察有問我，我是告訴
    他我有繫安全帶，當時如果我回答這樣就是這樣，但我現在
    其實沒有完整印象等語（見原審卷二第61頁）。則以告訴人
    車禍前繫上使用安全帶之情形，若遇車輛急速停止或急煞，
    正常功能之安全帶應會立即發揮束緊、固定駕駛人身體之保
    護功能，實無可能仍使駕駛人因慣性力量而往前撞擊方向盤
    ，是告訴人指稱其身體向前撞到方向盤部分，顯不可採。告
    訴人又證稱其係急煞車時，方向盤頂著其握著方向盤之左手
    ，導致肩膀承受衝擊而受傷，然依行車紀錄器及現場路口監
    視器所錄得之畫面以觀，事發當時被告與告訴人方向之號誌
    甫從紅燈轉為綠燈，而為剛起步未久狀態，且前後四周車輛
    甚多，車速均不快，且被告與告訴人於製作道路交通事故談
    話紀錄表時，分別陳稱其事故前之行車時速為「30至40公里
    」（告訴人）及「25至30公里」（被告）（見偵卷第95、97
    頁），可認雙方車速尚低，被告之甲車與告訴人之乙車又屬
    輕微接觸碰撞，撞擊力道甚小。則告訴人於繫上安全帶、車
    速甚低之情況下煞車，是否可能因此造成握著方向盤之左手
    受到力量擠壓導致「左側肩膀挫傷」或「上肢鈍傷」，實仍
    有疑義。又依告訴人臺北市立聯合醫院中興院區病歷中之急
    診護理紀錄（原審卷二第24頁），其「外傷」（擦傷、瘀腫
    、撕裂傷、其他）部分檢查項目係勾選「無」，足見醫師之
    所以診斷告訴人受有「左側肩膀挫傷」或「上肢鈍傷」等外
    觀難以檢查發現之傷勢，不無係參考患者自訴疼痛感受之餘
    地；然告訴人所述握著方向盤之左手因急煞而擠壓導致左肩
    疼痛，其可能性已值存疑，除告訴人單方之指述外，並無其
    他積極證據足認告訴人所受傷勢與被告騎乘機車違規肇事之
    行為有關，尚不能認為告訴人所受傷害之結果與被告之行為
    間，具有相當因果關係，自難認為被告應負過失傷害之罪責
    。公訴意旨認被告騎乘機車未先駛入內側車道即貿然左轉，
    致與告訴人所駕汽車發生碰撞，告訴人因而受有左側肩膀挫
    傷之傷害等情，顯難證明為真。　
五、綜上，檢察官所舉證據，經本院剖析參酌，認尚不足以積極
    證明被告有過失傷害之犯行，此外，復查無其他積極證據足
    認被告確有公訴人所指犯行，揆諸首揭說明，既不能證明被
    告犯罪，依法自應為被告無罪之諭知。
六、原審未察，認告訴人之驗傷時間尚屬密接連貫，無刻意延誤
    之情，亦無外力介入，告訴人係因被告之違規駕駛行為，緊
    急避煞之下，始造成前揭傷勢，被告之過失行為與告訴人所
    受傷害間具有相當因果關係，而為被告有罪之判決，實有未
    合。被告上訴指摘原審判決不當，為有理由，自應由本院將
    原判決撤銷，改諭知被告無罪之判決，以資適法。　
據上論斷，應依刑事訴訟法第369條第1項前段、第364條、第301
條第1項前段，判決如主文。
中　　華　　民　　國　　109 　年　　7 　　月　　30　　日
              　  刑事第九庭審判長法　官　潘翠雪
　　　　　　　　　　　　　　　　　法　官  陳俞婷
　　　　　　　　　　　　　　　　　法　官  林庚棟
以上正本證明與原本無異。
不得上訴。
                                　書記官  彭威翔
中　　華　　民　　國　　109 　年　　7 　　月　　31　　日